【裁判字號】    89,台上,2743
【裁判日期】    891201
【裁判案由】    租佃爭議
【裁判全文】
最高法院民事判決                              八十九年度台上字第二七四三號
    上  訴  人  乙○○
    訴訟代理人  李昆南律師
                尤秀鈴律師
    被 上訴 人  甲○○
右當事人間租佃爭議事件，上訴人對於中華民國八十九年五月十六日台灣高等法院高
雄分院更審判決（八十八年度上更(二)字第九號），提起上訴，本院判決如左：
    主  文
原判決關於命上訴人會同被上訴人訂立耕地租約登記及該訴訟費用部分廢棄，發回台
灣高等法院高雄分院。
    理  由
本件被上訴人主張：兩造於民國七十五年九月八日，就坐落高雄縣大寮鄉○○○段第
三九七四號土地，面積○‧一二一九公頃及其地上建物門牌號碼高雄縣大寮鄉○○村
○○路五四八巷一九弄七號（原門牌號碼為中庄路二○三之一號）平房（農舍）二間
（下稱系爭土地、建物）訂立租約，租期一年，年租金以每台分土地蓬萊稻谷一千二
百台斤計算共計一千五百零八台斤，折算現金為新台幣（下同）一萬元，依耕地三七
五減租條例第五條之規定，該租約期限延長為六年，至八十一年九月七日屆滿，租期
屆滿後，伊仍繼續耕作，上訴人亦繼續收受租金，依法應視為不定期限之租賃關係。
因高雄縣政府耕地租佃委員會於八十三年十一月十五日決議上訴人不得收回耕地，對
兩造租賃契約發生確定權利關係之效力，本件租佃期間即得以調處之日為租佃期間之
起算日，系爭租佃期間默示更新為自八十三年十一月十五日起至八十九年十一月十四
日止。伊仰賴耕作系爭土地之收益維生，並以系爭建物為棲身之處。若上訴人收回系
爭土地及建物，伊將失去家庭生活依據，上訴人自不得收回系爭土地及建物，兩造間
之租佃關係仍繼續存在等情。求為命上訴人就系爭土地、建物會同伊向高雄縣政府訂
立期間自八十三年十一月十五日起至八十九年十一月十四日止耕地三七五減租條例之
租約登記之判決（被上訴人超過上開請求部分，業受敗訴判決確定）。
上訴人則以：系爭土地原係被上訴人所有，出售與伊後，即央求伊出租，兩造遂訂立
租約，租期一年，每年換約一次，伊收受租金至七十九年十月十日止，其後即向被上
訴人表示不再續租，且曾起訴請求被上訴人返還系爭土地等語，資為抗辯。
原審將第一審所為被上訴人敗訴之判決（除確定部分外），部分廢棄，改判命上訴人
會同被上訴人就系爭土地、建物向高雄縣政府訂立期間自八十三年十一月十五日起至
八十九年十一月十四日止之租約登記，無非以：被上訴人主張兩造於七十五年九月八
日就系爭土地、建物訂立一年期之租約乙節，為上訴人所不爭執，復有土地、房屋租
賃契約書在卷可按，自堪信為真實。按耕地租佃期間不得少於六年，耕地三七五減租
條例第五條定有明文。是耕地租約原訂租期不及六年者，一律延長為六年。兩造於七
十五年九月八日就系爭耕地訂立租期為一年之租約，被上訴人以自任耕作為目的，支
付租金使用上訴人所有之農地，即屬耕地租佃契約，揆諸上開說明，兩造就系爭耕地
之租約應延長為六年，至八十一年九月七日止。按耕地三七五減租條例第二十條規定
：「耕地租約於租期屆滿時，除出租人依本條例收回自耕外，如承租人願繼續承租者
，應續訂租約」，兩造間之租賃契約於八十一年九月七日租期屆滿，被上訴人仍繼續
耕作，上訴人亦未為拒絕續租之意思表示，並繼續收受被上訴人繳付之自八十一年九
月八日起至八十三年九月七日止三年之租金共三萬元，自八十三年九月八日起至八十
四年九月七日止之租金一萬元，上訴人拒絕受領，被上訴人已依法提存，兩造間之租
佃關係自仍繼續存在，不因上訴人無故拒絕續訂租約，而受影響，兩造第二期之租佃
契約期間應自八十一年九月八日起延至八十七年九月七日止。又耕地租約期滿時，出
租人因收回耕地，致承租人失其家庭生活依據者，出租人不得收回自耕；惟出租人不
能維持其一家生活時，得申請鄉（鎮、市、區）公所耕地租佃委員會予以調處，耕地
三七五減租條例第十九條第一項第三款、第四項規定甚明。依司法院大法官會議釋字
第一二八號解釋，該條例第十九條所生之爭議（包括同條第一項、第四項），係由行
政機關受理，其耕地准否收回自耕，應由該管鄉（鎮、市、區）公所審查，報經縣市
政府核備，該管行政機關所為之審查核定，係屬行政處分，是出租人未依該條例第十
九條第一項規定向該管行政機關申請收回耕地時，或申請收回耕地在該管縣市政府核
准之前，其耕地租賃關係，尚難謂為已消滅。經向高雄縣政府函查結果，本件爭議該
縣府耕地租佃委員會係依據耕地三七五減租條例第二十六條規定調處，因一方不同意
而移送司法機關，該府未對該爭議案核定，上訴人亦未向該府申請收回耕地，自難謂
本件耕地租賃關係不存在。被上訴人曾向高雄縣大寮鄉公所申請登記耕地租約遭拒，
上訴人亦不同意會同辦理，依台灣省耕地租約登記辦法第二條規定，被上訴人自得訴
請上訴人協同辦理登記，以保障權利。另農舍係便利耕作而設，原附屬於耕地而存在
，是被上訴人訴請上訴人會同就系爭土地及其地上農舍二間向高雄縣政府訂立自八十
三年十一月十五日起至八十九年十一月十四日止之租約登記，洵屬有據，應予准許等
詞，為其判斷之基礎。
查原審認定兩造於七十五年九月八日就系爭土地及建物訂立一年期之租約，依耕地三
七五減租條例第五條之規定，租期應延長為六年，至八十一年九月七日屆滿，承租人
願繼續承租，兩造間租佃關係存在，其第二期之租佃契約期間應自八十一年九月八日
起至八十七年九月七日止云云，惟其判決主文則係命上訴人會同被上訴人訂立租佃期
間自八十三年十一月十五日起至八十九年十一月十四日止之租約登記，二者不符，已
有主文與理由矛盾之違法。且被上訴人係以高雄縣政府耕地租佃委員會於八十三年十
一月十五日決議上訴人不得收回耕地，對兩造租賃契約發生確定權利關係之效力為由
，認本件租佃期間得以調處日即八十三年十一月十五日起算，惟原審謂高雄縣政府函
復本件爭議該縣府耕地租佃委員會係依據耕地三七五減租條例第二十六條規定調處，
因一方不同意而移送司法機關，該府未對該爭議案核定，上訴人亦未向該府申請收回
耕地等情，似認該耕地租佃委員會並非依耕地三七五減租條例第十九條規定調處及核
定，則原審仍依被上訴人請求命上訴人會同訂立以八十三年十一月十五日為租佃期間
之起算日之租約登記，亦非無可議。次查不動產租賃契約，原不以登記為必要，耕地
三七五減租條例第六條第一項規定該條例施行後，耕地租約之訂立、變更、終止或換
訂，出租人應會同承租人申請登記，乃耕地租用之特別規定；而所謂耕地租用，係以
自任耕作為目的，約定支付地租使用他人之農地，土地法第一百零六條第一項定有明
文；故耕地租約登記，應專指農地租用之登記而言。至於耕地上之農舍，與耕地各為
獨立之不動產，縱耕地租約之當事人就該農舍亦訂有租賃契約，承租人亦不得依耕地
三七五減租條例第六條第一項規定，請求出租人會同辦理租約登記。原審命上訴人就
系爭建物部分會同併為租約登記，於法亦有未合。上訴論旨，指摘原判決其敗訴部分
為不當，求予廢棄，非無理由。
據上論結，本件上訴為有理由。依民事訴訟法第四百七十七條第一項、第四百七十八
條第一項，判決如主文。
中      華      民      國    八十九    年     十二     月      一      日
                              最高法院民事第七庭
                                  審判長法官  吳  正  一
                                        法官  謝  正  勝
                                        法官  劉  福  來
                                        法官  高  孟  焄
                                        法官  陳  淑  敏
      右正本證明與原本無異
                                              書  記  官
中      華      民      國    八十九    年     十二     月     十九     日


司法院資訊處製作；財團法人民間司法改革基金會備份。
